臺灣基隆地方法院民事判決
109年度簡上字第24號
上  訴  人  廖金滿  

訴訟代理人  李逢時  
被上訴人    李建和  
            李阿立  
上  一  人
訴訟代理人  李淑芬  


上列當事人間請求拆屋還地事件，上訴人對於民國109年3月5日
本院基隆簡易庭109年度基簡字第158號第一審判決提起上訴，本
院合議庭於111年2月14日言詞辯論終結，判決如下：
　　主　文
上訴駁回。
第二審訴訟費用由上訴人負擔。
　　事實及理由
一、程序部分：
  ㈠按訴狀送達後，原告不得將原訴變更或追加他訴。但請求之
    基礎事實同一者，不在此限；第二審為訴之變更或追加，非
    經他造同意，不得為之。但第255條第1項第2款至第6款情形
    ，不在此限。民事訴訟法第255條第1項第2款、第446條第1
    項分別定有明文。本件上訴人於民事上訴狀中原聲明：⑴原
    判決不利上訴人部分廢棄；⑵被上訴人應將門牌號碼基隆市○
    ○區○○路000號房屋地下1層之牆壁及樓梯回復如基隆市政府6
    7基使字第352號使用執照地下室平面圖所示之原狀；⑶被上
    訴人李阿立應將門牌號碼基隆市○○區○○路000號房屋地下一
    層騰空及遷讓返還予上訴人；⑷第一、二審訴訟費用由被上
    訴人負擔（見本院卷第19頁，本院收狀日期：109年3月30日
    ）。嗣又具狀變更為：⑴被上訴人李阿立更改建築物現況回
    復原狀；⑵第一審、第二審訴訟費用由被上訴人負擔（見本
    院卷第29頁，本院收狀日期：109年4月13日）。再於本院10
    9年6月23日準備程序期日變更為：⑴原判決（除確定部分外
    ）不利上訴人部分廢棄；⑵被上訴人應將門牌號碼基隆市○○
    區○○路000號房屋地下1層之牆壁及樓梯回復如基隆市政府67
    基使字第352號使用執照地下室平面圖所示之原狀；⑶第一審
    （除確定部分外）、第二審訴訟費用由被上訴人負擔（見本
    院卷第109頁、第111頁）。於本院111年2月14日言詞辯論期
    日當庭陳稱上訴聲明同109年6月23日準備程序（見本院卷第
    271頁），惟又當庭提出民事上訴補充理由狀，其上雖載明
    訴之聲明為「被告李阿立應回復建築物排除危險回復安全之
    狀態責任之義務」等文字（見本院卷第273頁），然上訴人
    既於言詞辯論當庭陳明訴之聲明同先前準備程序所述，該書
    狀係補充上訴理由等語，則可見其上揭民事上訴補充理由狀
    僅係補充其上訴之理由，其上所載訴之聲明應非其上訴之聲
    明，本院仍應以其先前準備程序所揭櫫之上訴聲明為本院審
    理之依據，先予敘明。而上訴人於上訴程序所變更訴之聲明
    ，係減縮應受判決事項之聲明（即不再請求被上訴人李阿立
    應將門牌號碼基隆市○○區○○路000號房屋地下一層騰空及遷
    讓返還予上訴人），核與前揭民事訴訟法第446條第1項、第
    255條第1項第3款規定並無不合，應予准許。
  ㈡被上訴人李建和未於言詞辯論期日到場，核無民事訴訟法第3
    86條所列各款情形，爰依上訴人之聲請，由其一造辯論而為
    判決。
二、上訴人於原審起訴主張：
  ㈠坐落基隆市○○區○○段00000地號土地（下稱系爭土地）應有部
    分10分之2及其上門牌號碼基隆市○○區○○路000號房屋（下稱
    系爭房屋，與系爭土地合稱系爭不動產）原為被上訴人所有
    ，訴外人阮怡瑄經本院強制執行程序於民國108年3月間拍定
    買受取得系爭不動產，並於108年7月5日出售予上訴人，上
    訴人現為所有人。
  ㈡被上訴人李建和於系爭房屋旁增建鐵皮建物作為車庫使用（
    下稱系爭鐵皮車庫），未經上訴人及全體共有人同意占用系
    爭土地，上訴人為共有人，自得依民法第821條規定請求被
    上訴人李建和拆除系爭鐵皮車庫，將占用土地返還上訴人及
    全體共有人。
  ㈢另系爭房屋為訴外人即被上訴人父親李金水所興建，申請建
    築範圍包括系爭房屋地下室，用途為防空避難室，僅未辦理
    建物所有權第一次登記，故由李金水取得系爭房屋地下室之
    事實上處分權，且依使用執照圖說，可知系爭房屋地下室為
    系爭房屋1、2層之基礎結構，缺乏使用上之獨立性，並無獨
    立之出入口，需由系爭房屋1樓始得與外部出入，雖具構造
    上之獨立性，而無使用上之獨立性，常助系爭房屋1樓之效
    用，依民法第811條規定，由系爭房屋原建築所有人李金水
    取得地下室所有權。李金水於95年5月23日將系爭房屋以買
    賣為原因移轉予被上訴人各2分之1，被上訴人以系爭不動產
    設定抵押借款，系爭房屋地下室自始與系爭房屋為單一之不
    動產，且為抵押權效力所及，嗣經債權人聲請強制執行，強
    制執行查封及拍定效力當然及於地下室，應一併鑑價拍賣，
    執行法院未就地下室測量、鑑價及一併拍賣，拍賣程序固有
    瑕疵，但不能認為上訴人未取得系爭房屋所有權範圍擴張所
    及之地下室。惟李金水將系爭房屋地下室牆面打通，且將系
    爭房屋1樓通往地下室之樓梯封閉，被上訴人李阿立目前居
    住在地下室，因李金水已經死亡，被上訴人為李金水之繼承
    人，為此依民法191條第1項、第213條第1項規定，請求被上
    訴人回復損害發生前之原狀，並依民法第767條規定，請求
    被上訴人李阿立將無權占有之系爭房屋地下室騰空及遷讓返
    還上訴人。
  ㈣並於原審聲明：⑴被上訴人李建和應將坐落系爭土地上如附圖
    所示編號A部分面積19.81平方公尺之系爭鐵皮車庫拆除，並
    將上開土地騰空返還上訴人及共有人全體。⑵被上訴人應將
    系爭房屋地下室之牆壁及樓梯回復如基隆市政府67基使字第
    352號使用執照（下稱系爭使用執照）地下室平面圖所示之
    原狀。⑶被上訴人李阿立應將系爭房屋稅籍證明書卡序AO鋼
    筋混凝土造面積35.60平方公尺之地下室騰空及遷讓返還予
    上訴人。⑷願供擔保聲請宣告假執行。
三、被上訴人於原審則分別陳述如下：
  ㈠被上訴人李建和部分：系爭房屋是被上訴人父親李金水蓋的
    ，當初一起蓋地下室及1、2樓，後來又增建3樓，法院查封
    拍賣部分只有1、2樓，與地下室沒有關係，至於系爭鐵皮車
    庫是別人所蓋，他只有整修而已，有空位時偶爾會停車等語
    。並於原審答辯聲明：原告之訴駁回。
  ㈡被上訴人李阿立部分：系爭房屋是被上訴人所共有，被上訴
    人李建和以系爭房屋設定抵押，後來經法院查封拍賣，執行
    範圍是1、2樓，與地下室無關，目前地下室是他在居住，他
    沒有興建系爭鐵皮車庫，也沒有封住1樓通往地下室的樓梯
    ，興建系爭房屋時就有地下室的門，系爭房屋有問題，原告
    應該找賣家，不應該找被告等語。並於原審答辯聲明：原告
    之訴駁回。
四、原審經審理結果，認定：⑴上訴人請求被上訴人李建和拆除
    系爭鐵皮車庫並將占用土地返還上訴人及共有人全體部分，
    係本於所有權之請求，且被上訴人李建和亦未能舉證證明其
    占有權源，故就此部分認上訴人之請求為有理由。⑵上訴人
    請求被上訴人將系爭房屋地下室之牆壁及樓梯回復如系爭使
    用執照地下室平面圖所示之原狀，及被上訴人李阿立應將系
    爭房屋地下室騰空及遷讓返還上訴人部分，因系爭房屋地下
    室具有出入口，與其他地上層建物得為明確區別，其內亦無
    供系爭房屋使用之化糞池、蓄水池、變電室等設備，而與系
    爭房屋並無使用上密不可分之關係，構造上與系爭房屋其他
    部分區別，使用上亦足達成獨立經濟機能，而屬獨立之所有
    權客體，是上訴人主張系爭房屋地下室為附屬部分乃無可採
    ，且因前揭執行事件拍賣範圍為系爭不動產及第1層增建部
    分、第2層增建部分、增建第3層、增建第4層，不包括地下
    室等情，有拍賣公告可稽，是訴外人阮怡瑄因拍賣原因自被
    上訴人繼受取得系爭房屋、上訴人因買賣原因自訴外人阮怡
    瑄繼受取得系爭房屋，自未一併繼受取得系爭房屋地下室；
    縱上訴人登記為系爭房屋地下室之納稅義務人，然納稅收據
    並非所有權之證明，從而亦不代表上訴人即為房屋所有權人
    ，故上訴人就此部分主張即屬無憑，其非系爭房屋地下室之
    所有權人或事實上處分人，從而上訴人一併請求被上訴人騰
    空遷讓系爭房屋地下室亦同無理由。
五、上訴人就原審否准其請求被上訴人應將系爭房屋地下室之牆
    壁及樓梯回復如系爭使用執照地下室平面圖所示之原狀部分
    ，不服原判決（至原審判決准許上訴人請求被上訴人李建和
    應將坐落系爭土地上如附圖所示編號A部分面積19.81平方公
    尺之系爭鐵皮車庫拆除，並將上開土地騰空返還上訴人及共
    有人全體部分，因被上訴人未上訴而確定；而原審判決否准
    上訴人請求被上訴人李阿立應將系爭房屋稅籍證明書卡序AO
    鋼筋混凝土造面積35.60平方公尺之地下室騰空及遷讓返還
    予上訴人部分，則因上訴人減縮此部分之上訴聲明，有如前
    述，是該部分亦告確定，一併敘明），而提起上訴。除引用
    其於原審之陳述外，於本院補充陳稱：原判決誤認系爭房屋
    地下室有獨立之經濟上機能，顯有違誤，被上訴人李阿立私
    接隔鄰基隆市○○區○○路00000號水電入內使用，享受免費之
    房屋稅，又私自更改建築物之出入口等行為，恐有損及系爭
    房屋結構之安全性，為顧及安全性及產權之完整性，被上訴
    人自應將地下室回復原狀；況上訴人為系爭房屋之所有權人
    ，依建築法第77條規定，應維護建築物合法使用與其構造及
    設備安全，違反者尚有同法第91條之罰則，是上訴人之請求
    依法有據。被上訴人李阿立挖開擋土牆之連續壁，打通基隆
    市○○區○○路00000號與819號，並封閉1樓出入口，造成系爭
    房屋安全疑慮，其未經法定程序更改建物使其地下室看似得
    合法取得，但安全有虞，自應判命被上訴人回復如系爭使用
    執照地下室平面圖所示之原狀。而因侵權行為所生損害賠償
    請求權係自請求權人知悉有損害及賠償義務人時起2年內不
    行使而消滅，上訴人購賣系爭房屋未滿2年，故本件請求並
    無罹於時效。再者，系爭房屋完工已43年，被上訴人罔顧公
    安，鑿穿上開連續壁，將破壞房屋結構，影響住戶之居住安
    全；上訴人認為現居該地下室之使用權人即被上訴人李阿立
    應依建築法第77條負起維護建築物合法使用舉其構造及設備
    安全之責，此係行政法上之狀態責任，而非行為責任，是其
    依上開法令即應有回復原狀如系爭使用執照圖示之義務。並
    於本院聲明：⑴原判決（除確定部分外）不利上訴人部分廢
    棄；⑵被上訴人應將系爭房屋地下1層之牆壁及樓梯回復如系
    爭使用執照地下室平面圖所示之原狀；⑶第一審（除確定部
    分外）、第二審訴訟費用由被上訴人負擔。
六、被上訴人除引用原審陳述外，並於本院補述如下：系爭房屋
    地下室具備實質上之獨立性，係獨立之區分所有權客體，並
    非系爭房屋之附屬部分，被上訴人自已取得系爭房屋地下室
    之所有權；況依最高法院先前判決之見解，房屋稅捐收據不
    能證明合法取得所有權，亦非必為房屋所有人，房屋稅收據
    亦非即為房屋所有權之證明，則上訴人之主張仍屬率斷，無
    足採信。至被上訴人使用系爭房屋地下室有無違反建築法第
    77條規定之問題，亦屬建物所在地之地方政府即基隆市政府
    之職權，而非民事訴訟標的，從而上訴人之主張同顯無稽。
    上訴人之請求權若係本於民法第184條第1項前段、第191條
    、第213條第1項、第767條規定，亦已罹於時效。並於本院
    聲明：駁回上訴人之上訴。
七、本院之判斷：
  ㈠查系爭房屋及地下室之起造人是被上訴人之父親李金水，地
    下室為防空避難室，且未辦理建物所有權第一次登記，有上
    訴人所提系爭使用執照地下室、1樓、2樓、屋頂平面圖及67
    基府工建字第470號建造執照網路資料附卷足參，並為兩造
    所不爭執，惟行政機關對於地下室建物用途所作防空避難室
    之規劃，僅係於空襲時應開放供鄰近居民及流動行人緊急避
    難使用，係屬法令對於所有人自有使用其所有物之限制規定
    ，並非專供其地上層房屋住戶而設置及使用，不能因此認為
    地下層必係地上層房屋之附屬建物或為其共同使用部分，而
    應同歸地上層建物所有權人所有，且內政部於85年6月4日曾
    以台（85）內地字第8575210號函增訂建物所有權第一次登
    記法令補充規定第11之4條明定：區分所有建物地下層依法
    附建之防空避難設備或停車空間應為共同使用部分，如其屬
    於80年9月18日台內營字第8071337號函釋前請領建造執照完
    成，依使用執照記載或由當事人合意認非屬共同使用性質並
    領有門牌地下室證明者，得依土地登記規則第76條規定辦理
    建物所有權第一次登記等語。系爭房屋係於67年間興建完成
    並取得基隆市政府核發之系爭使用執照，有建物登記謄本及
    系爭房屋1樓平面圖上基隆市政府都市發展處使用執照檔案
    資料戳章在卷足憑，依法律不溯及既往原則，前述規定及函
    釋均無從適用於系爭房屋地下室。又系爭房屋取得使用執照
    當時應適用之35年10月2日訂頒之土地登記規則，就地下室
    產權應如何登記並無明文，是系爭房屋地下室所有權之歸屬
    ，仍應依不動產之定義及物權法則決定之。
  ㈡依系爭房屋使用執照地下室及1樓平面圖，系爭房屋1樓與地
    下室之間設有樓梯，另地下室原設計有出入口，供出入系爭
    房屋後方空地；又系爭房屋地下室位於地面上，周圍有牆壁
    ，上有樓板，與其他地上層建物均得為明確區別，現場有大
    門，可供地下室通往外界，並無供系爭房屋使用之化糞池、
    蓄水池、變電室等設備等情，有原審108年12月27日勘驗筆
    錄及相片附卷可佐，顯見系爭房屋地下室可獨立出入外界，
    無須借道系爭房屋1樓，與系爭房屋並無使用上密不可分之
    關係，是系爭房屋地下室在其構造上得與系爭房屋其他部分
    區別，而使用上亦足以達成獨立之經濟上機能，即具備實質
    上之獨立性，應認係獨立之區分所有權客體，上訴人主張地
    下室屬於系爭房屋之附屬部分等語部分，並不可採。
  ㈢又系爭執行事件拍賣範圍為系爭不動產及第1層增建部分、第
    2層增建部分、增建第3層、增建第4層，不包括地下室等事
    實，有拍賣公告可憑，並為兩造所不爭執，系爭房屋地下室
    既得為單獨所有權之客體，雖未辦理建物所有權第1次登記
    ，依法仍應屬系爭房屋之原始出資興建人所有，則訴外人阮
    怡瑄因拍賣原因自被上訴人繼受取得系爭房屋，上訴人因買
    賣原因自訴外人阮怡瑄繼受取得系爭房屋，自未一併繼受取
    得系爭房屋地下室部分。至上訴人雖登記為系爭房屋地下室
    之納稅義務人，然房屋稅納稅人，並非必為房屋所有權人，
    繳納房屋稅之收據，亦非即為房屋所有權之證明（最高法院
    著有40年台上字第126號、70年台上字第7760號判例可參）
    ，因此上訴人僅為系爭房屋地下室之稅捐負擔者，上訴人復
    未舉證證明其已向該原始出資興建之人買受系爭房屋地下室
    ，自難認上訴人擁有地下室之所有權或事實上處分權。上訴
    人既非系爭房屋地下室之所有權人或事實上處分權人，則其
    請求被上訴人將系爭房屋地下室之牆壁及樓梯回復如系爭使
    用執照地下室平面圖所示之原狀，即難認有據。
  ㈣再按當事人主張有利於己之事實者，就其事實有舉證之責任
    ，民事訴訟法第277條前段定有明文。民事訴訟如係由原告
    主張權利者，應先由原告負舉證之責，若原告先不能舉證，
    以證實自己主張之事實為真實，則被告就其抗辯事實即令不
    能舉證，或其所舉證據尚有疵累，亦應駁回原告之請求（最
    高法院17年上字第917號判決意旨參照）。上訴人雖又以系
    爭房屋地下室之現狀有礙系爭房屋之結構安全為由，請求被
    上訴人將系爭房屋地下室回復如系爭使用執照平面圖所示之
    原狀，惟其始終未能提出系爭房屋地下室經被上訴人使用之
    現狀有何造成構造安全上顧慮之具體憑證，僅空言陳述，尚
    難認其已盡其舉證之責，其所為之請求自亦難認有理由。
  ㈤上訴人固又主張被上訴人更動系爭使用執照平面圖所示之原
    狀，而有違建築法第77條第1項之規定；然此等與原使用執
    照平面圖所示不同之現狀，是否即造成系爭房屋構造安全上
    之疑慮，尚屬可疑，依上訴人所提出之證據方法，仍不足認
    定。再則建築法第77條第1項之規定，是規範建築物所有權
    人、使用人之義務，並非上訴人得據以請求之請求權基礎，
    充其量僅能執此作為審認被上訴人於侵權行為損害賠償事件
    有無注意義務之依據，而本件就被上訴人對上訴人有無侵權
    行為乙節，上訴人自始至終未能提出被上訴人確有侵權行為
    之證明，自無就被上訴人有無違反建築法第77條第1項規定
    所指之注意義務再予審認之必要，更無需審究兩造各自就消
    滅時效是否完成之主張。是上訴人上訴所為之請求，即難認
    有理由。
  ㈥綜上所述，原審就上訴人請求被上訴人應將系爭房屋地下1層
    之牆壁及樓梯回復如系爭使用執照地下室平面圖所示之原狀
    部分，為上訴人敗訴之判決，核無違誤。上訴意旨指摘原判
    決此部分之判決不當，求予廢棄改判，為無理由，應予駁回
    。
八、本件事證已臻明確，兩造其餘主張舉證及攻擊防禦方法，核
    與判決結論無涉或無違，爰不一一論述。
據上論結，本件上訴為無理由，依民事訴訟法第436條之1第3項
、第463條、第449條第1項、第78條，判決如主文。
中　　華　　民　　國　　111 　年　　3 　　月　　7 　　日
                  民事庭審判長法　官黃梅淑
　　　　　　　　　
　　　　　　　　　　          法  官王翠芬
　　　　　　　　　
　　　　　　　　　            法  官李謀榮　　　　　
以上正本係照原本作成。
本件判決不得上訴。
中　　華　　民　　國　　111 　年　　3 　　月　　7 　　日
                              書記官　鄭又綾